【裁判字號】    89,台上,2286
【裁判日期】    891006
【裁判案由】    債務不履行損害賠償
【裁判全文】
最高法院民事判決                              八十九年度台上字第二二八六號
    上  訴  人  台北縣永和市永平國民小學
    法定代理人  蘇榮宗
    訴訟代理人  朱增祥律師
    被 上訴 人  正良泰營造股份有限公司
    法定代理人  陳臣隆
    被 上訴 人  萬松營造有限公司
    法定代理人  鄭有文
    共      同
    訴訟代理人  丁榮聰律師
    複 代理 人  陳品秀律師
    被 上訴 人  甲○○即合盛.
右當事人間請求債務不履行損害賠償事件，上訴人對於中華民國八十九年五月二日台
灣高等法院第二審更審判決（八十八年度重上更(一)字第九九號），提起上訴，本院判
決如左：
    主  文
上訴駁回。
第三審訴訟費用由上訴人負擔。
    理  由
本件上訴人主張：被上訴人正良泰營造股份有限公司（下稱正良泰公司）於民國七十
五年八月二十一日承攬伊學校三民樓教室（下稱系爭教室）工程，由被上訴人萬松營
造有限公司（下稱萬松公司）及甲○○為連帶保證人，正良泰公司並委任建築師林世
平為現場監造人，詎正良泰公司採用氯離子含量過高之混凝土為建材施工，並故意不
告知瑕疵，致系爭教室工程於交付伊後不到十年發生鋼筋嚴重鏽蝕，混凝土剝落，強
度不足減損結構抗震力之狀況，伊必須將該建物拆除重建，爰依民法第四百九十五條
、第四百九十九條、第五百條、第二百二十七條或類推適用第二百二十六條第二項之
規定，求為命被上訴人連帶給付新台幣（下同）一千七百二十九萬八千九百零五元，
並加給法定遲延利息之判決（上訴人在第一審請求(一)被上訴人連帶給付一千七百二十
九萬八千九百零五元本息。(二)陳臣隆與林世平連帶給付一千七百二十九萬八千九百零
五元本息。(三)陳臣隆應為之給付，正良泰公司應連帶給付之。(四)前開各項給付如任何
一項中之被告履行一部或全部給付者，其餘各項被告於已履行範圍內免除給付義務。
第一審判命被上訴人連帶如數給付，駁回上訴人其餘請求。正良泰公司對其敗訴部分
提起上訴二審，萬松公司、甲○○對其敗訴部分及上訴人對其餘敗訴部分，未據聲明
不服。嗣經本院八十八年度台上字第一四二一號判決廢棄發回，原審以正良泰公司因
連帶債務受敗訴之判決，以非基於其個人關係之抗辯，提起上訴，為有理由，其訴訟
標的對於共同訴訟人萬松公司、甲○○即屬必須合一確定，依民事訴訟法第五十六條
第一項第一款規定，其上訴效力及於萬松公司、甲○○，將第一審所為上訴人勝訴之
判決，改判駁回其訴，上訴人聲明不服，提起第三審）。
被上訴人正良泰公司、萬松公司則以：正良泰公司承造系爭教室工程所用之砂石並非
海砂，亦無從得知其係海砂，並無故意或過失；正良泰公司向外採購用於興建系爭教
室工程之砂石，於進場攪拌混凝土及取樣時，上訴人及其所委託之建築師均有派員至
現場監督檢驗，如認正良泰公司有過失購入海砂，則上訴人及其所委託之監造人亦與
有過失，對本件損害賠償亦應負責；且上訴人瑕疵擔保之除斥期間已過，不應再援用
不完全給付之規定而適用十五年時效期間等語，資為抗辯。
原審依審理之結果，以：上訴人主張之事實，固提出工程合約書、國立台灣工業技術
學院檢驗報告、台灣省建築師公會台北縣辦事處鑑定報告及台北市結構工程工業技術
公會鑑定報告等件為證，並經鑑定人即國立台灣工業技術學院教授沈進發證述在卷。
惟為正良泰公司、萬松公司所否認，並以前開情詞置辯，經查：(一)、前開鑑定報告及
鑑定人沈進發所為之證言，係以系爭教室之混凝土抗壓強度可能因氯化而致抗壓強度
不夠，推測當初混凝土使用海砂之可能性甚大而已，顯係推測使用海砂之可能性，並
未明確肯定系爭砂石確為海砂，且為導致鋼筋加速腐蝕之原因。則上訴人據以主張正
良泰公司興建系爭教室時，係使用海砂云云，尚嫌無據。(二)、正良泰公司亦一再否認
有過失購買海砂建造系爭教室之情事。雖正良泰公司於八十四年四月七日所提出之答
辯狀中記載「……故被告（即正良泰公司）縱於混凝土中使用海砂，致使建物產生上
開瑕疵，實乃歸諸於一時過失買受海砂所致，而絕非故意，殊屬明顯」等語，惟嗣於
八十五年三月十五日之答辯狀中陳稱：「因原告（即上訴人）於起訴狀中一再指稱被
告（即正良泰公司）故意不告知該隱藏性瑕疵之狀況，故被告於八十四年四月七日之
答辯狀中，乃針對被告確無故意不告知隱藏性瑕疵乙節提出答辯，重點在於被告絕無
故意，縱退萬步而言，亦僅過失，此乃一種假設性，自我附加、限制答辯之語。苟原
告指稱該答辯狀所載有過失之字語，係被告之自認，因與事實不符，且係出於錯誤，
謹依民事訴訟法第二百七十九條第三項之規定撤銷該項自認」等語，顯見正良泰公司
對於上訴人指其有過失而買受海砂建屋之事實有所爭執，尚難憑上述假設性辯詞，遽
推定其已自認。(三)、關於氯離子之檢測，於八十三年七月二十二日經濟部中央標準局
始公布「細粒料中水溶性氯離子含量試驗法」，而內政部營建署亦於八十四年十月間
始通過檢測要點，規定檢測標準、檢測程序，檢測人員應會同監造人或承造人之專任
工程人員於「建築物新拌混凝土氯離子含量檢測報告單」上簽名蓋章負責。內政部得
協調相關機關辦理施工中建築物混凝土氯離子含量檢測訓練。嗣台灣省建築師公會即
據此主辦「混凝土氯離子含量檢測訓練」。足證於八十三年七月間以前，無人知悉海
砂可能含氯離子過高不宜興建房屋，而系爭教室工程合約早在七十五年八月二十一日
即已簽訂成立，足見當時尚無規定氯離子之含量標準，尚難認正良泰公司有違約或違
反法令規定之情事。(四)、混凝土中氯離子含量高低之檢測，尚須專業人士經訓練後，
藉助精密科學儀器，始能檢測得知，縱有建築師之專業素養，亦無法單憑肉眼檢測，
更何況一般之營造廠負責人，此亦經原法院八十五年度上易字第七三二一號確定刑事
判決所認定，復經林世平建築師在第一審陳述明確，且有經濟部中央標準局八十三年
七月二十二日公布之「細粒中水溶性氯離子含量檢驗法」及內政部所修訂之「施工中
建築物混凝土氯離子含量檢測實施要點」可按，足見混凝土中含氯離子檢測均應有檢
驗儀器始能測定，以上訴人所委任之建築師林世平之專業素養，當時猶無法檢測得知
沙石中含氯量之問題，則負責興建系爭教室工程之正良泰公司尤無應注意而不注意之
過失。(五)、系爭教室四樓經國立台灣工業技術學院鑑定結果，認為混凝土中之氯離子
含量測定達百分之二‧一，三樓以下經台北市結構工程工業技術公會鑑定結果，認為
百分之一至百分之一‧五一kg／m之間，二樓、一樓及地下室均在CNS標準範圍內，可
知三、四樓之氯離子含量雖超過CNS之容量百分之○‧三kg／m，但查系爭教室早在七
十七年一月三十日即已完工交屋，距八十三年二月間及八十四年十二月間鑑定時，已
使用逾六年，再經微諸四樓之氯離子含量較三樓為高，二樓以下則在標準含量內，則
愈上層樓氯離子偏高，因風化雨淋關係，導致氯離子偏高，尚不能認定係由於正良泰
公司使用海砂所致。(六)、系爭混凝土在上訴人所委任之建築師林世平之監督及同意下
，送請台灣省政府住宅及都市發展局作抗壓強度試驗結果，認為均為每平方公尺二○
四公斤以上，此亦有該局試驗報告可按，並無抗壓強度不足現象，嗣又經上訴人驗收
合格，殊非上訴人於事後得再爭執混凝土抗壓不足。關於系爭教室使用之鋼筋材料，
依工程合約第十條第二款約定係由甲方（即上訴人）提供，且為上訴人所不爭執，而
鑑定人沈建發亦在第一審勘驗現場時結證稱：「屋頂未做防水，會使混凝土之透水程
度增加，加速鋼筋之腐蝕程度。」；證人林世平建築師在上開刑事案件檢察官偵查中
亦供稱：上訴人因當初預算不夠，故屋頂未做防水等語，足證上訴人於屋頂未設計做
防水設備，為加速鋼筋腐蝕之原因。是國立台灣工業技術學院在前開鑑定報告所指四
樓有鋼筋暴露及多處滲水現場，係屋頂未做防水，而使用多年所致，尚難遽指係正良
泰公司未依約施作或存有瑕疵。上訴人又主張正良泰公司除應負瑕疵擔保責任外，尚
有不完全給付之損害賠償責任云云，惟查上訴人既不能證明正良泰公司所交付之系爭
教室存有前開瑕疵，則正良泰公司亦未構成民法第二百二十七條所規定不完全給付之
債務不履行責任，上訴人自不得據以請求。綜上所述，上訴人依據承攬及連帶保證之
法律關係，請求被上訴人連帶給付一千七百二十九萬八千九百零五元，並加付法定遲
延利息，即屬無據，不應准許。爰將第一審所為上訴人勝訴之判決廢棄，改判駁回其
訴，經核於法並無違誤。並說明兩造其餘攻擊、防禦方法及援用之證據，核與本判決
之結果不生影響，無逐一論述之必要。又按承攬人瑕疵擔保責任者，承攬人對於其完
成之工作，不問其有無過失，負擔保其無瑕疵之法定責任，且無過失者，原則上不構
成不完全給付，不負債務不履行之責任，而瑕疵存在為瑕疵擔保責任成立要件。查原
審採信鑑定人沈建發及上訴人所委任之建築師林世平之證言，認定系爭教室四樓鋼筋
暴露及多處滲水現場，係屋頂未做防水設備，使用多年所致，難認正良泰公司未依約
施作或存有瑕疵，並無不合。且系爭教室工程興建時，對於該工程所使用混凝土中含
氯量之問題，正良泰公司並無過失責任，為原審合法確定之事實，則原判決指正良泰
公司不構成民法第二百二十七條規定不完全給付之債務不履行責任，亦無違背法令可
言。又原判決謂愈上層樓因風化雨淋關係，導致氯離子偏高云云，雖未敘明所憑之依
據，有欠週延，但原審既認定正良泰公司於系爭教室工程興建時，對於該工程所使用
混凝土中含氯量之問題，並無過失，依約施作亦無瑕疵，不負瑕疵擔保責任，亦不構
成不完全給付，即不負損害賠償責任，核與本判決之結果不生影響。原判決另謂上訴
人發見系爭教室工程瑕疵，已逾民法第四百九十八條第一項、第四百九十九條規定之
期間，且不能證明正良泰公司有故意不告知其工作之瑕疵，亦無同法第五百條之適用
，上訴人不得主張正良泰公司應負瑕疵擔保責任云云，乃屬贅述。上訴意旨，猶執陳
詞，就原審取捨證據、認定事實之職權行使，指摘原判決不當，求予廢棄，非有理由
。
據上論結，本件上訴為無理由，依民事訴訟法第四百八十一條、第四百四十九條第一
項、第七十八條，判決如主文。
中      華      民      國    八十九    年      十      月      六      日
                              最高法院民事第二庭
                                  審判長法官  曾  桂  香
                                        法官  劉  延  村
                                        法官  劉  福  聲
                                        法官  黃  秀  得
                                        法官  陳  國  禎
      右正本證明與原本無異
                                              書  記  官
中      華      民      國    八十九    年      十      月     十八     日


司法院資訊處製作；財團法人民間司法改革基金會備份。
